臺灣臺中地方法院民事判決
                                     110年度訴字第1320號
原      告  吳碧玉  
訴訟代理人  房佑璟律師
複  代理人  顏寧律師
被      告  吳碧雪  

上列當事人間請求確認本票債權不存在等事件，本院於民國110
年11月19日言詞辯論終結，判決如下：
    主  文
確認被告持有如附表一所示之本票票據請求權不存在。
原告其餘之訴駁回。
訴訟費用由被告負擔二分之一，餘由原告負擔。
    事實及理由
一、原告主張：兩造為姊妹。伊曾於民國91年3月10日簽立如附
    表一所示之本票（下稱系爭本票）予被告，另伊所有如附表
    二所示之不動產（下稱系爭不動產）亦於同年3月13日設定
    擔保債權為新臺幣（下同）200萬元之抵押權（下稱系爭抵
    押權）予被告。系爭抵押權所擔保之抵押債權及系爭本票之
    原因債權均為兩造於91年3月10日所簽立之消費借貸契約（
    下稱系爭消費借貸契約），惟系爭消費借貸契約乃為避免原
    告離婚時，會面臨與前夫間剩餘財產分配之問題，而與被告
    基於通謀虛偽之意思表示所簽立，故系爭消費借貸契約無效
    。又被告未證明有交付借款予原告，系爭消費借貸契約亦未
    成立，系爭抵押權無抵押債權存在。既無抵押債權存在，系
    爭抵押權亦失所依據，該抵押權登記之存在妨害伊對系爭不
    動產所有權之權能，故被告應塗銷系爭抵押權之登記。另系
    爭本票發票日為91年3月10日，未載到期日，視為見票即付
    ，被告迄未行使票據權利，系爭本票之票據請求權已罹於3
    年時效。爰求為確認系爭本票之票據請求權不存在及系爭抵
    押權所擔保之抵押債權不存在，被告並應將系爭抵押權登記
    塗銷之判決。
二、被告則以：於90年間，原告因生活不順遂請求伊借錢讓原告
    買車及購買系爭不動產，故伊為原告支付車輛之頭期款並擔
    任車貸擔保人，系爭不動產之價金全部亦由被告支付，兩造
    間存有系爭消費借貸契約。系爭抵押權與系爭本票均為擔保
    該消費借貸契約。對系爭本票簽發迄今超過3年部分沒有意
    見等語，資為抗辯，並聲明：原告之訴駁回。
三、得心證之理由：
  ㈠系爭抵押權所擔保之抵押債權部分：
　⒈按表意人與相對人通謀而為虛偽意思表示者，其意思表示無
    效，民法第87條第1項本文定有明文。又通謀虛偽意思表示
    之行為係積極行為，非消極行為，因此主張他人間之法律行
    為係本於通謀虛偽意思表示，就該積極事實之存在，依舉證
    責任分配法則，自應由主張者一方負舉證責任（最高法院10
    9年度台上字第1437號判決意旨採相同見解）。
　⒉原告於91年3月13日登記為系爭不動產所有權人，登記原因發
    生日期為91年1月18日，原因為買賣。系爭不動產於91年3月
    13日以雅登資字第28140號設定普通抵押權，擔保債權總金
    額為200萬元，權利人即為被告，義務人兼債務人為原告。
    系爭本票所載發票人為原告，受款人為被告，票面金額為20
    0萬元，發票日為91年3月10日。系爭抵押權所擔保之抵押債
    權為兩造於91年3月10日所簽立之消費借貸契約，為兩造所
    不爭執（見本院卷第127至129頁），故上開各情，首堪認定
    。
　⒊觀之被告所提前揭消費借貸契約書所示：茲甲方（即原告，
    下以原告稱之）於91年3月10日向乙方（即被告，下以被告
    稱之）借款200萬元正購買大雅鄉中清南路37巷21號5樓房屋
    一戶（包含車位198號，即系爭不動產），原告與被告因姊
    妹之關係，所以原告無須支付利息給被告，但原告必須遵守
    被告要求及契約規定，……恐口無憑，雙方特立此契約做為憑
    證，並附帶200萬元正票據一張等內容（見本院卷第99頁）
    ，足證系爭抵押權所擔保之債權為系爭消費借貸契約。
　⒋原告雖主張前開消費借貸契約為兩造通謀虛偽意思表示，應
    屬無效等語，並以證人即兩造之母吳李春月之證言為證。然
    查：
　①吳李春月雖證稱：我沒有看過系爭消費借貸契約之契約書內
    容，是被告逼我叫我簽名，被告稱原告以前的老公會騙她錢
    ，被告都不給我看內容。被告在91年間住在我們家，沒有借
    200萬元給原告，偷生子還住在我家，90多年沒跟我講就偷
    搬出去，被告當時都要做乞丐了，沒有可能拿200萬元給原
    告買大雅的房子等語（見本院卷第194至195頁）。惟證人上
    揭證述，僅能證明其未見證契約書之內容，尚難以之推定該
    契約書內容乃兩造通謀虛偽之意思表示。
　②另原告前對張玉樹提起離婚訴訟，經臺灣臺南地方法院以92
    年度婚字第280號判決原告敗訴，原告不服提起上訴，經臺
    灣高等法院臺南分院以93年度家上字第54號判決駁回原告之
    訴乙節（下稱系爭離婚事件），有該院93年度加上字第54號
    判決可考（見本院卷第181頁）。吳李春月於系爭離婚事件
    第一審曾為證人，並證稱：張玉樹趕我女兒，我們去把原告
    帶回，因為張玉樹毆打原告，打電話給我叫我帶回原告，我
    生病所以沒有去，是原告的姐姐帶原告回來的等語（見本院
    卷第183頁），可見原告前於90年間婚姻不順，乃被告帶原
    告回臺中居住。然吳李春月經本院詢問系爭離婚事件，卻證
    稱：我沒有在系爭離婚事件第一審說過證言，我在那個案子
    沒有講過話。被告把原告帶回來我家，被告也住在我們家，
    在臺中后里。嗣又改稱我不知道90年間原告因為被訴外人即
    原告前夫張玉樹虐待，而被告去把原告帶回來這件事，是被
    告這個肖查某去帶的，都不讓我知道等語（見本院卷第193
    、195頁），可見吳李春月否認曾在系爭離婚事件作證，其
    證言顯與客觀事實不符，且其就被告是否因原告之系爭離婚
    事件而帶原告回臺中居住乙節，前後證述反覆不一。況吳李
    春月於作證過程數次出言攻擊被告（見本院卷第195至196頁
    ），堪認其對被告有敵意而有偏頗之虞，其證述尚難遽採為
    有利於原告之認定。
　③從而，原告既不爭執系爭消費借貸契約之形式上真正（見本
    院卷第126頁），其所提吳李春月之證言尚難證明系爭消費
    借貸契約為通謀虛偽而無效，原告復未能舉證兩造簽立上開
    契約為通謀虛偽意思表示，故其主張，並非可採。
　⒌至原告主張縱認上開契約非通謀虛偽意思表示，被告亦未交
    付借款，故系爭消費借貸契約不成立部分，然依上開消費借
    貸契約書內容所示，已明載被告借款原告200萬元購買系爭
    房屋（見本院卷第99頁）；原告確實於91年3月13日登記為
    系爭不動產所有權人，登記原因為91年1月18日之買賣契約
    （見本院卷第128頁）；另原告於系爭離婚事件陳稱張玉樹
    不負擔原告生活費用，除須自立謀生外，尚提供自己積蓄46
    萬元，並將吳李春月之台灣銀行綜合存款21萬3,438元全部
    領出，90年底遭張玉樹趕回娘家，惡意遺棄原告等語（見本
    院卷第184頁），可見原告於斯時經濟情況不佳；且原告亦
    不爭執該契約書為真正等節，綜合以觀，堪認被告業以200
    萬元貸予原告購買系爭房屋之方式，作為借款之交付，故兩
    造間成立系爭消費借貸契約，亦可確定。吳李春月雖證稱：
    原告回臺中後自己賺錢，沒有吃被告、住被告的等語（見本
    院卷第196頁），但就被告是否亦曾居住系爭房屋乙節，先
    稱是原告買的，後稱是被告買了不要住賣給原告，再稱是原
    告買的（見本院卷第196頁），故其證述情節反覆不定，亦
    難憑此為有利於原告之認定。
　⒍基此，系爭抵押權所擔保之債權既為系爭消費借貸契約，則
    兩造間之系爭消費借貸契約並非通謀虛偽而無效，且被告確
    實有交付借款而成立，應認系爭抵押權所擔保之抵押債權存
    在，抵押權亦隨之存在。故原告請求確認確認系爭抵押權所
    擔保之抵押債權不存在，被告並應將系爭抵押權登記塗銷之
    部分，即屬無憑。
　㈡系爭本票之票據請求權部分：
　⒈按票據上之權利，對匯票承兌人及本票發票人，自到期日起
    算；見票即付之本票，自發票日起算；3年間不行使，因時
    效而消滅；本票未載到期日者，視為見票即付。票據法第22
    條第1項前段、第120條第2項分別定有明文。又按民法第125
     條規定：「請求權，因15年間不行使而消滅。但法律所定
    期間較短者，依其規定。」，已明揭權利人若不於消滅時效
    期間內行使權利者，將生請求權消滅之法律效果。至民法第
    144條第1項規定：「時效完成後，債務人得拒絕給付。」意
    指消滅時效完成之效力，不過發生拒絕給付之抗辯權，是債
    權本身固未消滅，但應認於債務人對債權人行使時效抗辯後
    ，債權人之請求權即歸於消滅，方符合民法第125條之法文
    文義。
　⒉經查，系爭本票之發票日為91年3月10日，並未記載到期日，
    應視為見票即付，故系爭本票債權請求權之消滅時效期間，
    應自91年3月10日起算，依上開規定，被告就系爭本票對原
    告之請求權若於94年3月9日前不行使，即因時效而消滅。原
    告既已在本件訴訟中以民事準備㈡狀為時效抗辯（見本院卷
    第167頁），則依前揭說明及法條意旨，原告主張被告就系
    爭本票對上訴人之票據請求權已歸於消滅，應屬有據。
　㈢從而，本件系爭消費借貸契約有效成立，且為系爭系爭抵押
    權所擔保之債權，故原告請求確認系爭抵押權所擔保之抵押
    債權不存在，並請求被告塗銷系爭抵押權之登記，並非可取
    。另系爭本票因罹於時效而請求權歸於消滅，故原告請求確
    認系爭本票票據請求權不存在，應屬可採。
四、綜上所述，原告請求確認系爭本票之票據請求權不存在部分
    ，為有理由，應予准許；逾該範圍之請求，則無理由，應予
    駁回。
五、本件事證已臻明確，兩造其餘主張陳述及所提之證據，經審
    酌後認為均不足以影響本判決之結果，爰不逐一論列，併此
    敘明。
六、據上論結，本件原告之訴為一部有理由、一部無理由，依民
    事訴訟法第79條，判決如主文。
中　　華　　民　　國　　110 　年　　12　　月　　3 　　日
　　              民事第一庭  審判長法　官　許石慶
　　                                法  官  廖欣儀
　　                                法  官  鍾宇嫣
以上正本，係照原本作成。
如對本判決上訴，須於判決送達後20日內向本院提出上訴狀（須
附繕本），如委任律師提起上訴者，應一併繳納上訴審裁判費。
中　　華　　民　　國　　110 　年　　12　　月　　3 　　日
                                    書記官　　
附表一：
 發票人  發票日  到期日  票面金額  票  號 吳碧玉 91.03.10 未載 2,000,000元 CH482277 
附表二：
土地部分：
編號   縣市 鄉鎮市區  段 地  號  權利範圍 備        註 01  臺中市 大雅區 雅潭段 492 19/10000  02  臺中市 大雅區 四維段 68 19/10000  
建物部分：
編號  建號   基地坐落    建物門牌 權利範圍 共有部分  1 874 同土地部分編號02所標示 臺中市○○區○○○路00巷00號5樓 全部 1176建號：權利範圍173/1 00000 2 736 同土地部分標示 臺中市○○區○○路0段000巷00號底層 1/283 1175建號：權利範圍全部1176建號：權利範圍2311/100000